【裁判字號】    99,台上,6768
【裁判日期】    991028
【裁判案由】    違反銀行法
【裁判全文】
最高法院刑事判決            九十九年度台上字第六七六八號
上   訴   人  甲○○○
選 任辯護 人  陳 慶 昌律師
上   訴   人  乙 ○ ○
選 任辯護 人  林 建 宏律師
上   訴   人  丙 ○ ○
              丁 ○ ○
上列二人共同
選 任辯護 人  張 淑 琪律師
上   訴   人  戊 ○ ○  男民國○○年○○月○○日生
                        身分證統一編號：Ｚ000000000  
                        住台灣省台南縣永康市○○○路43巷
                        31號之4
選 任辯護 人  謝 英 吉律師
上   訴   人  己 ○ ○（原名李筠甄）
                        女民國○○年○月○○日生
                        身分證統一編號：Ｚ000000000
                        住台灣省台中市○○區○○路137之1
                        號16樓之6
選 任辯護 人  王 有 民律師
上列上訴人等因違反銀行法案件，不服台灣高等法院台中分院中
華民國九十八年七月十五日第二審判決（九十七年度金上訴字第
二一七號，起訴案號：台灣台中地方法院檢察署九十五年度偵字
第七四一七號），提起上訴，本院判決如下：
    主  文
原判決撤銷。
乙○○、丙○○、丁○○、戊○○、己○○部分，發回台灣高等
法院台中分院。
甲○○○部分，公訴不受理。
    理  由
一撤銷發回（乙○○、丙○○、丁○○、戊○○、己○○）部分
：
本件原判決撤銷第一審之科刑判決，改判仍適用修正前刑法牽連
犯之規定，從一重分別論處上訴人乙○○、丙○○、戊○○共同
法人行為負責人，違反除法律另有規定外，非銀行不得經營收受
存款業務之規定，其犯罪所得達新台幣一億元以上各罪刑，及分
別論處上訴人丁○○、己○○與法人行為負責人，共同違反除法
律另有規定外，非銀行不得經營收受存款業務之規定，其犯罪所
得達新台幣一億元以上各罪刑。固非無見。
惟查：(一)銀行法第一百二十五條第一項之罪，以違反第二十九條
第一項，非銀行而經營收受存款、受託經理信託資金、公眾財產
，或辦理國內外匯兌業務為要件。所謂收受存款或視為收受存款
，係指同法第五條之一所規定，向不特定之多數人收受款項或吸
收資金，並約定返還本金或給付相當或高於本金之行為；或同法
第二十九條之一所規定，以借款、收受投資、使加入為股東或其
他名義，向多數人或不特定之人收受款項或吸收資金，而約定或
給付與本金顯不相當之紅利、利息、股息或其他報酬之以收受存
款論之行為而言。從而行為人必須以前揭和平之方法向不特定之
多數人收受款項或吸收資金，僅因其非銀行未經許可經營前揭業
務者，始與該罪之構成要件相當。倘行為人以詐欺之方法使他人
陷於錯誤而交付款項，取得財物時即達其不法所有之目的，因其
並無「返還本金、給付相當或高於本金」或「給付與本金顯不相
當之紅利、利息、股息或其他報酬」之意思，縱佯為給付之約定
，亦僅為施用詐術之手段而已，即非所謂之「收受存款」或「以
收受存款論」之行為，而屬於刑法第三百三十九條第一項詐欺取
財或修正前刑法第三百四十條以犯詐欺罪為常業之範圍，要非銀
行法第一百二十五條第一項之罪。從而，非銀行經營收受存款，
有無詐欺之犯意，攸關銀行法第一百二十五條第一項或詐欺之論
罪，自應依憑證據明白認定並敘述論斷之理由，方告適法。原判
決認定乙○○、丙○○、丁○○、戊○○、己○○經營赫普生技
事業股份有限公司（下稱赫普公司），以多層次傳銷之方法，對
外招攬不特定之人投資赫普公司為會員，再以給付會員與本金顯
不相當之紅利，而達到向原判決附表壹所示之人違法吸收資金之
目的，期間並舉辦說明會，向不特定人誇飾或佯稱赫普公司從事
多種投資事業，獲利極佳，原判決附表壹所示之人因而陷於錯誤
陸續加入或增加投資款項，乙○○等人則以此為常業等情。並認
乙○○、丙○○、丁○○、戊○○、己○○所犯銀行法第一百二
十五條第一項違反非銀行不得經營收受存款業務之規定及刑法第
三百四十條之常業詐欺等罪，具有修正前刑法牽連犯之關係而從
一重處斷等情。然上情若屬無誤，原判決附表壹所示之人繳納予
赫普公司之各筆款項，均僅有單一交付行為，究係赫普公司非銀
行而經營收受存款或以收受存款論之業務；抑或乙○○等人本於
不法所有之意圖，施用詐術使人陷於錯誤而交付之財物？原審就
此前提要件未予釐清，逕認乙○○、丙○○、丁○○、戊○○、
己○○犯銀行法第一百二十五條第一項違反非銀行不得經營收受
存款業務之規定及刑法第三百四十條之常業詐欺等罪且具有修正
前刑法牽連犯之關係，其適用法律自亦有可議。(二)科刑之判決書
，須詳載所認定之犯罪事實，並於理由內逐一說明其憑以認定之
證據，使事實與理由兩相一致，方為合法，倘事實欄已有敘及，
而理由內未加說明，即有理由不備之違法。原判決認定乙○○、
丙○○、丁○○、戊○○、己○○與其他正犯共同向原判決附表
壹所示被害人從事違法吸收資金並詐取財物以之為常業，而有違
反非銀行不得經營收受存款業務之規定及刑法第三百四十條之常
業詐欺等犯行。然原判決附表壹編號 268所示林淑閔部分，查係
林淑閔於民國九十七年三月七日具狀向原審提出告訴（原審卷(二)
第一頁至第二十八頁），林淑閔經原審傳喚後，未於九十八年三
月二十五日到庭（原審卷(三)第二九三頁）。原判決認定乙○○、
丙○○、丁○○、戊○○、己○○向林淑閔違法吸收資金並詐取
財物部分，未於理由內載明所憑之證據及未為必要之說明，自有
理由不備之違誤。(三)被告以外之人於審判中以證人身分到場具結
陳述，而與先前於審判外警詢時所為陳述不符者，其先前之陳述
，須具有較可信之特別情況，且為證明犯罪事實之存否所必要者
，始得採為斷罪之依據，刑事訴訟法第一百五十九條之二定有明
文。所謂「具有較可信之特別情況」，係指證人於檢察事務官、
司法警察官或司法警察調查中所為之陳述，與審判中不符，而其
先前之陳述，從外部附隨環境或條件等情況加以觀察，有足以取
代審判中反對詰問之可信性保證者而言；所謂「必要性」要件，
乃指就具體個案案情及相關證據予以判斷，其主要待證事實之存
在或不存在，已無從再從同一供述者取得與先前相同之陳述內容
，縱以其他證據替代，亦無由達到同一目的之情形。是採用證人
先前不一致之陳述為證據，自應於理由內同時敘明如何具有較可
信之特別情況，且無從以其他證據代替，確為證明犯罪存否所必
要，方為適法。原判決採納甲○○○、乙○○、己○○、戊○○
在警詢時所為之陳述為認定同案被告犯行之基礎，僅在理由內略
謂如何具有較較可信之特別情況，對於如何為證明犯罪事實存否
所必要一節，則未為任何說明，自有適用證據法則不當及理由不
備之違法。以上或為乙○○、丙○○、丁○○、戊○○、己○○
上訴意旨所指摘，或屬本院得依職權調查之事項，應認原判決關
於乙○○、丙○○、丁○○、戊○○、己○○部分，有撤銷發回
更審之原因。至原判決關於乙○○、丙○○、丁○○、戊○○、
己○○其他牽連違反證券交易法、公平交易法部分，本乎審判不
可分之原則，併予發回，附此敘明。
二公訴不受理（甲○○○）部分：
按被告死亡者，應諭知不受理之判決，刑事訴訟法第三百零三條
第五款定有明文；又被告在第二審判決後，第三審上訴中死亡者
，依同法第三百九十八條第三款規定，第三審法院應撤銷第二審
判決，就該案件自為判決。本件上訴人甲○○○因違反銀行法案
件，經原審撤銷第一審之科刑判決，改判仍適用修正前刑法牽連
犯之規定，從一重論處甲○○○共同法人行為負責人，違反除法
律另有規定外，非銀行不得經營收受存款業務之規定，其犯罪所
得達新台幣一億元以上罪刑，甲○○○不服，於九十八年七月三
十一日提起第三審上訴後，業於九十八年九月十四日死亡，有台
中縣霧峰鄉戶政事務所九十八年九月二十三日中縣霧戶謄字第(甲)
０一一七四八號戶籍謄本附卷可稽。依上揭說明，應由本院將原
判決關於甲○○○部分撤銷，並諭知不受理之判決。
據上論結，應依刑事訴訟法第三百九十七條、第三百九十八條第
三款、第三百八十七條、第三百零三條第五款、第四百零一條，
判決如主文。
中    華    民    國  九十九  年    十    月  二十八  日
                      最高法院刑事第十二庭
                          審判長法官  黃  一  鑫  
                                法官  張  春  福  
                                法官  林  勤  純  
                                法官  陳  國  文  
                                法官  宋  明  中  
本件正本證明與原本無異
                                      書  記  官  
中    華    民    國  九十九  年   十一   月    八    日
                                                      Ｅ

司法院資訊處製作；財團法人民間司法改革基金會備份。
